【裁判字號】    92,台上,4890
【裁判日期】    920905
【裁判案由】    偽造有價證券
【裁判全文】
最高法院刑事判決                              九十二年度台上字第四八九０號
    上  訴  人  甲○○
右上訴人因偽造有價證券案件，不服台灣高等法院中華民國九十年二月六日第二審判
決（八十九年度上訴字第三一一四號，起訴案號：台灣台北地方法院檢察署八十九年
度偵字第四二六０號），提起上訴，本院判決如左：
    主  文
上訴駁回。
    理  由
按刑事訴訟法第三百七十七條規定，上訴於第三審法院，非以判決違背法令為理由，
不得為之。是提起第三審上訴，應以原判決違背法令為理由，係屬法定要件。如果上
訴理由狀並未依據卷內訴訟資料，具體指摘原判決不適用何種法則或如何適用不當，
或所指摘原判決違法情事，顯與法律規定得為第三審上訴理由之違法情形，不相適合
時，均應認其上訴為違背法律上之程式，予以駁回。本件原判決維持第一審論上訴人
甲○○以意圖供行使（第一審判決誤載為使用）之用，而偽造有價證券罪，判處有期
徒刑壹年陸月之判決，駁回上訴人之第二審上訴。係依憑上訴人於警訊時之自白，被
害人莊貴嵐（原判決理由誤為莊桂嵐）、王建棟於警訊、偵查、及第一審審理時之指
訴（上訴人以偽造之公益彩券向莊貴嵐、王建棟佯稱中獎並換取尚未對獎之等值公益
彩券），證人即製作上訴人警訊筆錄之台北市警察局信義分局五分埔派出所警員黃紀
德之證詞（上訴人在警訊中之自白係出於自由意識，並未受傷，亦無人予以毆打），
扣案在上訴人口袋內查獲之偽造公益彩券十九張，卷附台北市立療養院民國八十九年
十二月二十七日北市療乘字第八九六一一四一０００號函所附之精神鑑定報告書（認
定上訴人行為時之狀態顯然未達精神耗弱或心神喪失之程度），經勘驗扣案之偽造彩
券，券上刮刮樂區金額新台幣（下同）一仟元或一萬元部分，均經刮除後再黏貼，偽
造成中獎金額為一萬元或一千元等情之第一審法院及原審之勘驗筆錄，並參酌上訴人
直承於原判決事實所載之時、地，連續持原判決附表編號六、七之偽造公益彩券先後
向被害人莊貴嵐、王建棟行使以兌換等值彩券或現款，及警方在其身上查扣得前開偽
造公益彩券等情事等證據資料，而為論斷，已詳其憑以認定之心證理由。而以上訴
人否認犯罪及所為辯解，為飾卸之詞，並無足取，在理由內依憑調查所得證據，詳加
指駁；並說明：上訴人及其妻陳汪素櫻雖陳稱上訴人罹患精神分裂異常多年等語，並
提出診斷證明書乙紙為憑。惟經原審調取上訴人在台北市立忠孝醫院就診之病歷影本
，囑託台北市立療養院就上訴人犯案時之精神狀態實施鑑定結果，其結論為：「綜合
陳員（即上訴人）之過去生活史、疾病史、身體檢查、精神狀態檢查與心理評估結果
，本院認其過往曾罹患『精神官能症』（症狀以失眠、頭痛為主），然並無證據顯示
其曾罹患『精神分裂病』或其他重大精神病。大抵而言，『精神病』之症狀涵蓋『主
觀經驗』層面（如：幻覺、妄想）與『客觀行為』層面（如：胡言亂語、紊亂行為）
，前者非經患者陳述，他人無由得知，後者則極易經由他人之觀察而察覺有異。陳員
受鑑定時雖自述有貌似『聽幻覺』、『視幻覺』之經驗，然其所述細節迥異於一般之
幻覺症狀（例如：『人聲聽幻覺』通常為雙側性），且在本案一審判決之前並無因『
精神＼行為異狀』就診之紀錄，接受心理評估時亦多有『作偽』行為，此皆顯示其以
『精神障礙』為由規避刑責之可能性遠較『過往確曾經驗精神病症狀』之可能性為高
。因此，本院認為目前並無證據顯示陳員於八十九年二月十七日犯行當時以及目前之
精神狀態可能達到精神耗弱或心神喪失之程度。」，有台北市立療養院八十九年十二
月二十七日北市療成字第八九六一一四一０００號函所附之精神鑑定報告書在卷足憑
，依該鑑定結果，上訴人行為時之狀態顯然未達精神耗弱或心神喪失之程度，當無適
用刑法第十九條規定減輕或免除其刑之餘地之理由。從形式上觀察，原判決並無違背
法令之情形存在。又查：證據之取捨，為事實審法院之職權，倘其採證認事並不違背
證據法則，即不得任意指為違法。原判決已敘明依憑調查所得之證據，認定上訴人應
成立本件犯行之理由，至上訴人於原審提出之台北市立忠孝醫院就診之病歷，經囑託
台北市立療養院鑑定結果，認為並無證據顯示其曾罹患「精神分裂症」或其他重大精
神病，詳如前述，原判決未認定其有精神耗弱或心神喪失之情形，並無違誤。上訴意
旨，就原判決所為論斷，究竟如何違背經驗法則、論理法則，並未依據卷內訴訟資料
具體指明，徒以空泛之詞，主張上訴人確罹患精神分裂症，尚有財團法人國泰綜合醫
院之診斷證明書可憑等語，因上訴人在原審並未提出該國泰綜合醫院之診斷證明，迨
上訴於本院法律審，始為主張，顯非依據卷內資料執為指摘之適法第三審上訴理由。
其上訴違背法律上之程式，應予駁回。
據上論結，應依刑事訴訟法第三百九十五條前段，判決如主文。
中      華      民      國    九十二    年      九      月      五      日
                              最高法院刑事第十庭
                                  審判長法官  林  增  福
                                        法官  邵  燕  玲
                                        法官  吳  昆  仁
                                        法官  陳  世  雄
                                        法官  惠  光  霞
      右正本證明與原本無異
                                              書  記  官
中      華      民      國    九十二    年      九      月     十二     日


司法院資訊處製作；財團法人民間司法改革基金會備份。
